ACORDAO-COMPLETO-2368219

ACÓRDÃO 1448/2020 ATA 6/2020 - SEGUNDA CÂMARA

VISTOS, relatados e discutidos estes autos de Tomada de Contas Especial instaurada pelo Fundo Nacional de Desenvolvimento da Educação (FNDE) , em desfavor do Sr. Emídio Pereira de Souza, ex-prefeito municipal de Osasco-SP (gestões 2005 a 2008 e 2009 a 2012) , em face da omissão na prestação de contas quanto aos recursos repassados ao município de Osasco-SP em virtude do Programa Nacional de Transporte Escolar (Pnate - exercícios 2005 e 2009) e do Programa Brasil Alfabetizado (Bralf - exercícios 2006 e 2009) ;
ACORDAM os Ministros do Tribunal de Contas da União, reunidos em Sessão de 2ª Câmara, diante das razões expostas pelo Relator, com fundamento nos arts. 1º, inciso I; 12, § 3º; 16, inciso III, alíneas "a" e "c"; 19; 23, inciso III; 28, inciso II; e 57 da Lei 8.443/92, c/c os arts. 209, 210 e 214, inciso III, alínea "a"; e 267 do Regimento Interno do Tribunal, em:
9.1. considerar revel o Sr. Emídio Pereira de Souza e julgar irregulares suas contas, condenando-o ao pagamento das importâncias abaixo especificadas, fixando-lhe o prazo de 15 (quinze) dias, a contar da notificação, para que comprove, perante o Tribunal (art. 214, inciso III, a, do Regimento Interno) , o recolhimento das referidas quantias aos cofres do Fundo Nacional de Desenvolvimento da Educação (FNDE) , atualizadas monetariamente e acrescidas dos juros de mora, calculados a contar das datas indicadas até o dia do efetivo recolhimento do débito, na forma prevista na legislação em vigor:
	Valor do Débito (R$) 
	Data

	Pnate 2005 e 2009

	1.128,88
	5/5/2005

	1.128,88
	5/5/2005

	1.128,88
	1º/6/2005

	 9,94
	1º/5/2009

	9,94
	15/5/2009

	9,94
	4/6/2009

	29,84
	13/6/2009

	29,84
	15/6/2009

	29,84
	15/6/2009

	9,94 
	30/6/2009

	29,84 
	30/6/2009

	9,94 
	31/7/2009

	29,84
	31/7/2009

	19.904,00
	8/8/2006

	Bralf 2006 e 2009

	16.064,00
	1º/10/2006

	16.064,00
	10/10/2006

	16.064,00
	2/11/2006

	36.143,99
	19/12/2006

	45.000,00
	28/9/2009

9.2. aplicar ao Sr. Emídio Pereira de Souza a multa prevista no art. 57 da Lei 8.443/1992, no valor de R$ 8.000,00 (oito mil reais) , fixando-lhe o prazo de 15 (quinze) dias, a contar da notificação, para que comprove, perante o Tribunal, o recolhimento da dívida ao Tesouro Nacional, atualizada monetariamente a contar da data deste Acórdão até o dia o efetivo recolhimento, caso não seja paga no prazo ora fixado, na forma da legislação em vigor;
9.3. autorizar, desde logo, nos termos dos arts. 26 e 28, inciso II, da Lei 8.443/1992:
9.3.1. o pagamento das dívidas em até 36 (trinta e seis) parcelas mensais e consecutivas, se solicitado pela responsável, fixando-se o vencimento da primeira em 15 (quinze) dias, a contar do recebimento da notificação, e o das demais a cada 30 (trinta) dias, devendo incidir sobre cada uma delas os encargos legais devidos, na forma prevista na legislação em vigor, sem prejuízo ao vencimento antecipado do saldo devedor em caso de não comprovação do recolhimento de qualquer parcela, conforme prevê o art. 217, § 2º, do Regimento Interno deste Tribunal;
9.3.2. a cobrança judicial das dívidas, caso não atendida a notificação;
9.4. dar ciência desta deliberação ao responsável e ao Procurador-Chefe da Procuradoria da República no Estado de São Paulo, para as providências que entender cabíveis;
9.5. autorizar o arquivamento do presente processo.

Tomada de Contas Especial foi instaurada pelo Fundo Nacional de Desenvolvimento da Educação (FNDE), em desfavor do Sr. Emídio Pereira de Souza, ex-prefeito municipal de Osasco-SP (gestões 2005 a 2008 e 2009 a 2012), em face da omissão na prestação de contas quanto aos recursos repassados ao município de Osasco-SP em virtude do Programa Nacional de Transporte Escolar (Pnate) - Exercícios 2005 e 2009 e do Programa Brasil Alfabetizado (Bralf) - Exercícios 2006 e 2009, cujos prazos finais para as prestações de contas expiraram em 15/4/2006 (Pnate/2005), em 1º/3/2007 (Bralf/2006), em 15/4/2010 (Pnate/2009) e em 30/10/2010 (Bralf/2009).

Segunda Câmara

Município de Osasco - SP.

3. Interessados/Responsáveis:
3.1. Responsáveis: Emídio Pereira de Souza (XXX.426.958-XX); Município de Osasco - SP (46.523.171/0001-04).

13.1. Ministros presentes: Ana Arraes (Presidente), Augusto Nardes, Aroldo Cedraz (Relator) e Raimundo Carreiro.
13.2. Ministro-Substituto presente: André Luís de Carvalho.

ACORDAO-COMPLETO-2427214

Acórdão 10876/2020 - Segunda Câmara

Emídio Pereira de Souza

AROLDO CEDRAZ

A presente Tomada de Contas Especial foi instaurada pelo Fundo Nacional de Desenvolvimento da Educação (FNDE) , em desfavor do Sr. Emídio Pereira de Souza, ex-prefeito municipal de Osasco-SP (gestões 2005 a 2008 e 2009 a 2012) , em face da omissão na prestação de contas quanto aos recursos repassados ao município de Osasco-SP em virtude do Programa Nacional de Transporte Escolar (Pnate) - Exercícios 2005 e 2009 e do Programa Brasil Alfabetizado (Bralf) - Exercícios 2006 e 2009, cujos prazos finais para as prestações de contas expiraram em 15/4/2006 (Pnate/2005) , em 1º/3/2007 (Bralf/2006) , em 15/4/2010 (Pnate/2009) e em 30/10/2010 (Bralf/2009) .
2.	Incluo como parte integrante deste Relatório e transcrevo a seguir o conteúdo da instrução técnica constante à peça 28, que contou com a anuência do corpo dirigente da SecexTCE (peças 29 e 30) , bem como do Ministério Público junto ao Tribunal (peça 31) :
"INTRODUÇÃO
1.Trata-se de Tomada de Contas Especial instaurada pelo Fundo Nacional de Desenvolvimento da Educação (FNDE) , em desfavor do Sr. Emídio Pereira de Souza (CPF XXX.426.958-XX) , prefeito municipal de Osasco/SP, gestões 2005 a 2008 e 2009 a 2012, em face da omissão na prestação de contas quanto aos recursos repassados ao município de Osasco/SP em virtude do Programa Nacional de Transporte Escolar (Pnate) - Exercícios 2005 e 2009 e do Programa Brasil Alfabetizado (Bralf) - Exercícios 2006 e 2009, cujos prazos finais para as prestações de contas expiraram em 15/4/2006 (Pnate/2005) , em 1º/3/2007 (Bralf/2006) , em 15/4/2010 (Pnate/2009) e em 30/10/2010 (Bralf/2009) (peça 1, p. 5) , que tiveram por objeto:
1.1.Pnate: Transferência, em caráter suplementar, aos estados, ao Distrito Federal e aos municípios, de recursos financeiros destinados a custear a oferta de transporte escolar aos alunos da educação básica pública, residentes em área rural, com o objetivo de garantir o acesso à educação;
1.2.Bralf: Transferência automática de recursos financeiros, em caráter suplementar, aos Estados, ao Distrito Federal e aos Municípios, destinados a ações de Formação de Alfabetizadores e Alfabetização de Jovens e Adultos.
HISTÓRICO
2.Para a execução do Programa Nacional de Transporte Escolar (Pnate) - Exercícios 2005 e 2009 e do Programa Brasil Alfabetizado (Bralf) - Exercícios 2006 e 2009, o FNDE repassou, ao Município de Osasco/SP, a importância total de R$ 152.825,53 (peça 1, p. 65-67, 69-70) , conforme ordens bancárias (peça 1, p. 38-39) . Os recursos foram creditados na conta específica de acordo com os valores originais e datas de crédito em conta conforme mostra a tabela a seguir:
Pnate 2005 e 2009
	Ordem Bancária
	Valor (R$) 
	Data

	2005OB700097
	1.128,88
	5/5/2005

	2005OB700098
	1.128,88
	5/5/2005

	2005OB700196
	1.128,88
	1º/6/2005

	2009OB600194 
	 9,94
	1º/5/2009

	2009OB600034 
	9,94
	15/5/2009

	2009OB600408 
	9,94
	4/6/2009

	2009OB600500 
	29,84
	13/6/2009

	2009OB600511 
	29,84
	15/6/2009

	2009OB600549 
	29,84
	15/6/2009

	2009OB600664 
	9,94 
	30/6/2009

	2009OB600616 
	29,84 
	30/6/2009

	2009OB600829 
	9,94 
	31/7/2009

	2009OB600856
	29,84
	31/7/2009

Bralf 2006 e 2009
	2006OB780022
	19.904,00 
	8/8/2006

	2006OB780092
	16.064,00 
	 1º/10/2006

	2006OB780146
	16.064,00 
	10/10/2006

	2006OB780194
	16.064,00 
	2/11/2006

	2006OB780255
	36.143,99
	19/12/2006

	2009OB764434
	45.000,00
	28/9/2009

	Total
	152.825,53
	
3.Os prazos finais para prestar contas encerraram-se em 15/4/2006 (Pnate/2005) , em 1º/3/2007 (Bralf/2006) , em 15/4/2010 (Pnate/2009) e em 30/10/2010 (Bralf/2009) (peça 1, p. 5) , mas, até aquelas datas, não foi confirmado o envio das prestações de contas para o FNDE.
4.As transferências dos recursos foram normatizadas pelas seguintes resoluções:
4.1.	Pnate/2005 - Resolução/CD/FNDE 05, de 22/4/2005;
4.2.	Bralf/2006 - Resolução/CD/FNDE 22 de 20/4/2006;
4.3.	Pnate/2009 -Resolução/CD/FNDE 14, de 8/4/2009; e
4.4.	Bralf/2009 - Resolução/CD/FNDE 12 de 3/4/2009.
5.Conforme apontado abaixo, o FNDE verificou a omissão no dever legal de prestar contas dos recursos repassados ao município de Osasco/SP nas seguintes Informações:
Pnate/2005: Informação 689/2011-Dipra/Copra/CGCap/ Difin/FNDE, de 8/7/2011 (peça 1, p.50) ;
Bralf/2006: Informação 117/2012-Dipra/Copra/CGCap/ Difin/FNDE, de 31/5/2012 (peça 1, p. 55) ;
Pnate/2009: Informação 462/2011-Dipra/Copra/CGCap/Difin/FNDE, de 24/3/2011 (peça 1, p. 59) ;
Bralf/2009: Informação 95/2012-Dipra/Copra/CGCap/ Difin/FNDE, de 8/5/2012 (peça 1, p. 63) .
6.Por meio dos Ofícios abaixo citados e respectivos ARs, o Órgão Instaurador notificou o Sr. Emídio Pereira de Souza acerca da omissão no dever legal de prestar constas dos recursos federais recebidos, requerendo as providências devidas ou a devolução dos aludidos recursos. 
Pnate/2005: 7.388/2006 - Dipra/Copra/CGCap/Difin/FNDE, de 26/5/2006 (peça 1, p. 45-46) ;
Bralf/2006: 61.392/2007 - Dipra/Copra/CGCap/Difin/FNDE, de 27/10/2008 (peça 1, p. 52-53) ;
Pnate/2009: 95.684/2010 - Dipra/Copra/CGCap/Difin/FNDE, de 29/6/2010 (peça 1, p. 57-58) ; e
Bralf/2009: 106.429/2010 - Dipra/Copra/CGCap/Difin/FNDE, de 16/12/2010 (peça 1, p. 61-62) .
7.Diante da não apresentação das prestações de contas e da consequente não demonstração da boa e regular dos recursos federais repassados, assim como da não devolução dos recursos, instaurou-se a Tomada de Contas Especial. Nesse sentido, no Relatório de TCE 147/2016 - Direc/COTCE/CGCap/Difin-FNDE/MEC (peça 2, p. 55-62) , conclui-se que o prejuízo importaria no valor total dos recursos repassados, o que corresponde ao valor original de R$ 152.825,53, imputando-se a responsabilidade ao Sr. Emídio Pereira de Souza, prefeito municipal de Osasco/SP, gestões 2005 a 2008 e 2009 a 2012, uma vez que o mesmo era a pessoa responsável pela gestão e execução dos recursos federais recebidos à conta dos programas Pnate - Exercícios 2005 e 2009 e Bralf - Exercícios 2006 e 2009, e pelas prestações de contas correspondentes.
8.O Relatório de Auditoria 455/2017, da Controladoria-Geral da União (peça 2, p. 68-71) , chegou às mesmas conclusões.
9.Adicionalmente, após serem emitidos o Certificado de Auditoria, o Parecer do Dirigente de Controle Interno e o Pronunciamento Ministerial (peça 2, p. 72, 74 e 76) , o processo foi remetido a este Tribunal.
10.Verifica-se que não houve o transcurso de mais de dez anos desde o fato gerador sem que tenha havido a notificação do responsável pela autoridade administrativa federal competente (art. 6º, inciso II, c/c art. 19, da IN/TCU 71/2012, modificada pela IN/TCU 76/2016) , uma vez que os recursos foram transferidos durante os exercícios de 2005 (Pnate/2005) , 2006 (Bralf/2006) e 2009 (Pnate/2009 e Bralf/2009) , e as omissões nas prestações de contas se concretizaram em 15/4/2006 (Pnate/2005) , em 1º/3/2007 (Bralf/2006) , em 15/4/2010 (Pnate/2009) e em 30/10/2010 (Bralf/2009) , conforme peça 2, p. 70, e o responsável foi notificado sobre as irregularidades pela autoridade administrativa competente por meio dos ofícios Dipra/Copra/CGCap/Difin/FNDE e respectivos Avisos de Recebimento, em:
10.1.	Pnate/2005: n. 7.388/2006, de 26/5/2006 (peça 1, p. 45-46) ;
10.2.	Bralf/2006: n. 61.392/2007, de 27/10/2008 (peça 1, p. 52-53) ;
10.3.	Pnate/2009: n. 95.684/2010, de 29/6/2010 (peça 1, p. 57-58) ;
10.4.	Bralf/2009: n. 106.429/2010, de 16/12/2010 (peça 1, p. 61-62) .
11.Verifica-se que o valor atualizado do débito apurado sem juros, em 1°/1/2017, é superior a R$ 100.000,00, na forma estabelecida conforme os arts. 6º, inciso I, e 19, da IN/TCU 71/2012, modificada pela IN/TCU 76/2016.
12.A tomada de contas especial está, assim, devidamente constituída e em condição de ser instruída.
13.Na instrução inicial (peça 6) , analisando-se os documentos nos autos, concluiu-se pela necessidade de realização de citação do responsável, Emídio Pereira de Souza (CPF XXX.426.958-XX) , exprefeito municipal de Osasco/SP, gestões 2005 a 2008 e 2009 a 2012, promovida nos seguintes termos:
a)  realizar a citação do Sr.  Emídio Pereira de Souza (CPF XXX.426.958-XX) , exprefeito municipal de Osasco/SP, gestões 2005 a 2008 e 2009 a 2012, com fundamento nos arts. 10, § 1º, e 12, inciso II, da Lei 8.443/1992, c/c o art. 202, inciso II, §1º, do Regimento Interno do TCU, para que, no prazo de quinze dias, a contar do recebimento do ofício citatório, apresente alegações de defesa quanto à ocorrência abaixo indicada, em razão da conduta especificada, e/ou recolha, aos cofres do Fundo Nacional de Desenvolvimento da Educação, as importâncias abaixo indicadas, atualizadas monetariamente a partir das respectivas datas até o efetivo recolhimento, abatendo-se, na oportunidade, as quantias eventualmente ressarcidas, na forma da legislação em vigor:
	Valor do Débito (R$) 
	Data

	Pnate 2005 e 2009

	1.128,88
	5/5/2005

	1.128,88
	5/5/2005

	1.128,88
	1º/6/2005

	 9,94
	1º/5/2009

	9,94
	15/5/2009

	9,94
	4/6/2009

	29,84
	13/6/2009

	29,84
	15/6/2009

	29,84
	15/6/2009

	9,94 
	30/6/2009

	29,84 
	30/6/2009

	9,94 
	31/7/2009

	29,84
	31/7/2009

Bralf 2006 e 2009
	19.904,00
	8/8/2006

	16.064,00
	1º/10/2006

	16.064,00
	10/10/2006

	16.064,00
	2/11/2006

	36.143,99
	19/12/2006

	45.000,00
	28/9/2009

Valor atualizado do débito em 19/7/2018: R$ 284.412,75 (peça 5) 
Irregularidade: Não comprovação da boa e regular aplicação dos recursos públicos transferidos ao município de Osasco/SP, em face da omissão no dever de prestar contas dos valores transferidos, no âmbito do Programa Nacional de Apoio ao Transporte Escolar (Pnate) - exercícios 2005 e 2009 e do Programa Brasil Alfabetizado (Bralf) - exercícios 2006 e 2009;
Responsável: Emídio Pereira de Souza (CPF XXX.426.958-XX) , exprefeito municipal de Osasco/SP, gestões 2005 a 2008 e 2009 a 2012;
Conduta: Não comprovação da boa e regular aplicação dos recursos públicos transferidos ao município de Osasco/SP, em face da omissão no dever de prestar contas dos valores transferidos, no âmbito do Programa Nacional de Apoio ao Transporte Escolar (Pnate) - exercícios 2005 e 2009 e do Programa Brasil Alfabetizado (Bralf) - exercícios 2006 e 2009;	        
Dispositivos violados: art. 37, caput, c/c o art. 70, parágrafo único, da Constituição da República Federativa do Brasil, art. 93, do Decreto-lei 200/1967, art. 66, do Decreto 93.872/1986; art. 11, caput e §§ 6º e 7º da Resolução/CD/FNDE 5/2005; art. 33, caput e §§ 4º e 5º da Resolução/CD/FNDE 22/2006; art. 18, §§ 10 e 11 da Resolução/CD/FNDE 14/2009; art. 29 §§ 9 e 11 e art. 30 §§ 1º e 5º da Resolução FNDE/CD 12/2009; e Acórdão 3223/2017-TCU-Segunda Câmara (Relatoria do Ministro-Substituto Marcos Bemquerer) ;
Evidências: Informação 689/2011-Dipra/Copra/CGCap/ Difin/FNDE, de 8/7/2011 (peça 1, p.50) ; Informação 117/2012-Dipra/Copra/CGCap/ Difin/FNDE, de 31/5/2012 (peça 1, p. 55) ; Informação 462/2011-Dipra/Copra/CGCap/Difin/FNDE, de 24/3/2011 (peça 1, p. 59) ; Informação 95/2012-Dipra/Copra/CGCap/ Difin/FNDE, de 8/5/2012 (peça 1, p. 63) e Relatório de TCE 147/2016 - Direc/COTCE/CGCap/Difin-FNDE/MEC;
2. Além disso, fica Vossa Excelência ciente da presente AUDIÊNCIA, com fundamento no art. 12, inciso III, da Lei 8.443/1992, para, no mesmo prazo de quinze dias, a contar do recebimento da presente comunicação, apresentar RAZÕES DE JUSTIFICATIVA quanto à irregularidade detalhada a seguir: 
a) Irregularidade: não cumprimento do prazo originalmente estipulado para prestação de contas; 
b) Conduta: descumprir o prazo originalmente estipulado para prestação de contas dos valores transferidos, no âmbito do PNATE/2005, PNATE/2009, BRALF/2006 e BRALF/2009, cujos prazos encerraram-se em 15/4/2006, 15/4/2010, 1º/3/2007 e 30/10/2010, respectivamente; 
c) Dispositivos violados: art. 37, caput, c/c o art. 70, parágrafo único, da Constituição da República Federativa do Brasil; art. 93, do Decreto-lei 200/1967; art. 66, do Decreto 93.872/1986; art. 11, caput, e §§ 6º e 7º, da Resolução CD/FNDE 5/2005; art. 33, caput, e §§ 4º e 5º, da Resolução CD/FNDE 22/2006; art. 18, §§ 10 e 11, da Resolução CD/FNDE 14/2009; art. 29, §§ 9º e 11 e 30, §§ 1º e 5º, da Resolução CD/FNDE 12/2009.
14. Em cumprimento ao pronunciamento da unidade (peça 8) foi efetuada a citação/audiência do responsável, nos moldes adiante:
	Ofício
	Data do Ofício
	Data de Recebimento do Ofício
	Nome do Recebedor do Ofício
	Observação
	Fim do Prazo para Defesa

	Ofício 0887/2018-TCU/Secex-TCE (peça 9) 
	1/8/2018
	10/8/2018 (peça 10) 
	Maria Aparecida Florisval
	Ofício recebido no endereço do responsável, conforme pesquisa de endereço no Sistema da Receita Federal (peça 3) .
Rua Dr. Paulo Ferraz da Costa Aguiar, 1344. Osasco.
	27/8/2018

	Ofício 1506/2019 - /TCU-Secex-TCE (peça 13) 
	8/4/2019
	----
	----
	"mudou-se" (peças 23 e 24) .
Rua Torquato José Padilha, 115. Osasco.
	----

	Ofício 1507/2019 - /TCU-Secex-TCE (peça 14) 
	8/4/2019
	16/4/2019
 (peça 20) 
	Angélica R. C. Marcola
	Ofício recebido no endereço onde oficia o responsável (deputado estadual) . Av. Pedro Alvares Cabral, 201. Alesp.
	2/5/2019

	Ofício 1508/2019 - /TCU-Secex-TCE (peça 15) 
	8/4/2019
	16/4/2019
 (peça 19) 
	Elsa Rocha
	Ofício recebido em endereço onde possivelmente o responsável oficiaria. Rua Silveira Martins. Secretaria Nacional de Fin. e Plan. - SP
	2/5/2019

	Ofício 1509/2019 - /TCU-Secex-TCE (peça 16) 
	8/4/2019
	----
	----
	"mudou-se" (peça 25) 
Av. Dr. Martin Luther King, 1999. Osasco - SP
	----

	Ofício 1510/2019 - /TCU-Secex-TCE (peça 17) 
	8/4/2019
	----
	----
	"mudou-se" (peças 24 e 26) 
	----

	Ofício 1511/2019 - /TCU-Secex-TCE (peça 18) 
	8/4/2019
	17/4/2019
 (peça 21) 
	Maria Aparecida Florisval
	Reiteração do ofício para a residência do responsável, conforme base da SRF, recebido pela mesma pessoa que recebeu o primeiro dos ofícios.
	3/5/2019

15. Transcorrido o prazo regimental, o responsável permaneceu silente, podendo, a princípio, ser considerado revel, nos termos do art. 12, §3º, da Lei 8.443/1992.
EXAME TÉCNICO
Da validade das notificações
16. Preliminarmente, cumpre tecer breves considerações sobre a forma como são realizadas as comunicações processuais no TCU. A esse respeito, destacam-se o art. 179, do Regimento Interno do TCU (Resolução 155, de 4/12/2002) e o art. 4º, inciso III, § 1º, da Resolução TCU 170, de 30 de junho de 2004, in verbis:
Art. 179. A citação, a audiência ou a notificação, bem como a comunicação de diligência, farseão:
I - mediante ciência da parte, efetivada por servidor designado, por meio eletrônico, fac-símile, telegrama ou qualquer outra forma, desde que fique confirmada inequivocamente a entrega da comunicação ao destinatário;
II - mediante carta registrada, com aviso de recebimento que comprove a entrega no endereço do destinatário;
III - por edital publicado no Diário Oficial da União, quando o seu destinatário não for localizado
 (...) 
Art. 3º As comunicações serão dirigidas ao responsável, ou ao interessado, ou ao dirigente de órgão ou entidade, ou ao representante legal ou ao procurador constituído nos autos, com poderes expressos no mandato para esse fim, por meio de:
I - correio eletrônico, fac-símile ou telegrama;
II - servidor designado;
III - carta registrada, com aviso de recebimento;
IV - edital publicado no Diário Oficial da União, quando o seu destinatário não for localizado, nas hipóteses em que seja necessário o exercício de defesa".
Art. 4º. Consideram-se entregues as comunicações:
I - efetivadas conforme disposto nos incisos I e II do artigo anterior, mediante confirmação da ciência do destinatário;
II - realizadas na forma prevista no inciso III do artigo anterior, com o retorno do aviso de recebimento, entregue comprovadamente no endereço do destinatário;
III - na data de publicação do edital no Diário Oficial da União, quando realizadas na forma prevista no inciso IV do artigo anterior.
§ 1º O endereço do destinatário deverá ser previamente confirmado mediante consulta aos sistemas disponíveis ao Tribunal ou a outros meios de informação, a qual deverá ser juntada ao respectivo processo.
 (...) 
17. Bem se vê, portanto, que a validade da citação via postal não depende de que o aviso de recebimento seja assinado pelo próprio destinatário da comunicação, o que dispensa, no caso em tela, a entrega do AR em "mãos próprias". A exigência da norma é no sentido de o Tribunal verificar se a correspondência foi entregue no endereço correto, residindo aqui a necessidade de certeza inequívoca. Ademais, além de utilizar-se de todas as bases de dados e endereços disponíveis, esta Secretaria teve o cuidado de oficiar por duas vezes o responsável no endereço constante da base de dados da Receita Federal (com ofícios recebidos em ambas oportunidades pela mesma pessoa) , bem como em endereços onde o responsável exerce sua vida profissional, inclusive mandato eletivo estadual.
18. Não é outra a orientação da jurisprudência do TCU, conforme se verifica dos julgados a seguir transcritos:
São válidas as comunicações processuais entregues, mediante carta registrada, no endereço correto do responsável, não havendo necessidade de que o recebimento seja feito por ele próprio (Acórdão 3648/2013-TCU-Segunda Câmara, Relator Ministro JOSÉ JORGE) ;
É prescindível a entrega pessoal das comunicações pelo TCU, razão pela qual não há necessidade de que o aviso de recebimento seja assinado pelo próprio destinatário. Entregandose a correspondência no endereço correto do destinatário, presume-se o recebimento da citação. (Acórdão 1019/2008-TCU-Plenário, Relator Ministro BENJAMIN ZYMLER) ;
As comunicações do TCU, inclusive as citações, deverão ser realizadas mediante Aviso de Recebimento - AR, via Empresa Brasileira de Correios e Telégrafos, bastando para sua validade que se demonstre que a correspondência foi entregue no endereço correto. (Acórdão 1526/2007-TCU-Plenário, Relator Ministro AROLDO CEDRAZ) .
19. A validade do critério de comunicação processual do TCU foi referendada pelo Supremo Tribunal Federal, nos termos do julgamento do MS-AgR 25.816/DF, por meio do qual se afirmou a desnecessidade da ciência pessoal do interessado, entendendo-se suficiente a comprovação da entrega do "AR" no endereço do destinatário:
EMENTA: AGRAVO REGIMENTAL. MANDADO DE SEGURANÇA. DESNECESSIDADE DE INTIMAÇÃO PESSOAL DAS DECISÕES DO TRIBUNAL DE CONTAS DA UNIÃO. ART. 179 DO REGIMENTO INTERNO DO TCU. INTIMAÇÃO DO ATO IMPUGNADO POR CARTA REGISTRADA, INICIADO O PRAZO DO ART. 18 DA LEI nº 1.533/51 DA DATA CONSTANTE DO AVISO DE RECEBIMENTO. DECADÊNCIA RECONHECIDA. AGRAVO IMPROVIDO.
O envio de carta registrada com aviso de recebimento está expressamente enumerado entre os meios de comunicação de que dispõe o Tribunal de Contas da União para proceder às suas intimações.
O inciso II do art. 179 do Regimento Interno do TCU é claro ao exigir apenas a comprovação da entrega no endereço do destinatário, bastando o aviso de recebimento simples.
20. No caso vertente, a citação do responsável se deu em endereços provenientes de pesquisas de endereços realizadas pelo TCU (vide parágrafo 14 acima) , de forma bastante zelosa, porquanto, apesar do sucesso de realizar a citação em endereço constante nos sistemas CPF da Receita e Sisobi (peças 3-4) , também oficiou em endereços alternativos, conforme pesquisa averbada à peça 11. A entrega do ofício citatório em diversos endereços, inclusive o residencial, ficou comprovada.
21.Verifica-se ser desnecessária nova citação. Isso porque o presente processo, devido ao sucesso das citações na residência e em endereços comerciais, bem como as tentativas em endereços constantes de bases como Renach e Eleitoral (infrutíferas pela devolução por "mudou-se") , não se enquadra no que foi decidido por este Tribunal no Acórdão 1645/2016-TCU-Plenário, de relatoria do Ministro Augusto Nardes, no Acórdão 1323/2016-TCU-Plenário, de relatoria do Ministro Benjamin Zymler, e no Acórdão 4181/2017-TCU-Segunda Câmara, de relatoria do Ministro Aroldo Cedraz.
ANÁLISE TÉCNICA
22. Nos processos do TCU, a revelia não leva à presunção de que seriam verdadeiras todas as imputações levantadas contra os responsáveis, diferentemente do que ocorre no processo civil, em que a revelia do réu opera a presunção da verdade dos fatos narrados pelo autor. Dessa forma, a avaliação da responsabilidade do agente não pode prescindir da prova existente no processo ou para ele carreada.
23. Ao não apresentar sua defesa, o responsável deixou de produzir prova da regular aplicação dos recursos sob sua responsabilidade, em afronta às normas que impõem aos gestores públicos a obrigação legal de, sempre que demandados pelos órgãos de controle, apresentar os documentos que demonstrem a correta utilização das verbas públicas, a exemplo do contido no art. 93 do Decreto-Lei 200/67: "Quem quer que utilize dinheiros públicos terá de justificar seu bom e regular emprego na conformidade das leis, regulamentos e normas emanadas das autoridades administrativas competentes."
24. Mesmo as alegações de defesa não sendo apresentadas, considerando o princípio da verdade real que rege esta Corte, procurou-se buscar, em manifestações dos responsáveis na fase interna desta Tomada de Contas Especial, se havia algum argumento que pudesse ser aproveitado a seu favor. Entretanto, também ali, nada foi produzido de forma a demonstrar a boa e regular aplicação dos recursos públicos recebido e geridos.
25. Vale ressaltar que a pretensão punitiva do TCU, conforme Acórdão 1441/2016-TCU-Plenário, que uniformizou a jurisprudência acerca dessa questão, subordina-se ao prazo geral de prescrição indicado no art. 205 do Código Civil, que é de 10 anos, contado da data de ocorrência da irregularidade sancionada, nos termos do art. 189 do Código Civil, sendo este prazo interrompido pelo ato que ordenar a citação, a audiência ou a oitiva do responsável. No caso em exame, ocorreu a prescrição PARCIAL da pretensão punitiva. Conforme se observa no item 13, os recursos foram recebidos nos anos de 2005, 2006 e 2009. Tendo a citação se aperfeiçoado em 10/8/2018 (peça 10) , tão somente a omissão na prestação de contas dos recursos recebidos em 2009 podem gerar sanção, para os demais a prescrição se aperfeiçoou entre 2015 e 2016.
26. Em se tratando de processo em que a parte interessada não se manifestou acerca das irregularidades imputadas, não há elementos para que se possa efetivamente aferir e reconhecer a ocorrência de boa-fé na conduta do responsável, podendo este Tribunal, desde logo, proferir o julgamento de mérito pela irregularidade das contas, conforme nos termos dos §§ 2º e 6º do art. 202 do Regimento Interno do TCU, conforme Acórdão 2064/2011-TCU-Primeira Câmara (relator: Ubiratan Aguiar) , 6.182/2011-TCU-1ª Câmara (relator: Weber de Oliveira) , 4.072/2010-TCU-1ª Câmara (Relator: Valmir Campelo) , 1.189/2009-TCU-1ª Câmara (Relator: Marcos Bemquerer) , 731/2008-TCU-Plenário (Relator: Aroldo Cedraz) .
27. Dessa forma, o responsável deve ser considerado revel, nos termos do art. 12, §3º, da Lei 8.443/1992, devendo as contas serem julgadas irregulares, condenando-o ao débito apurado e aplicando-lhe a multa prevista no art. 57 da Lei 8.443/1992.
INFORMAÇÕES ADICIONAIS 
28. Em atendimento ao item 9.4, do Acórdão 1772/2017-TCU-Plenário (Relator Ministro Substituto Augusto Sherman Cavalcanti) , foi efetuada pesquisa no sistema processual do TCU, e não foram encontradas tomadas de contas especiais em tramitação com débitos imputáveis ao responsável com valores inferiores ao fixado no art. 6º, inciso I, da Instrução Normativa TCU 71/2012.
CONCLUSÃO
29. A partir dos elementos constantes dos autos, foi possível verificar que os recursos repassados quando da gestão do Sr. Emídio Pereira de Souza (CPF XXX.426.958-XX) , prefeito municipal de Osasco/SP, gestões 2005 a 2008 e 2009 a 2012, não tiverem a devida comprovação de sua regular aplicação em face da omissão na prestação de contas quanto aos recursos repassados ao município de Osasco/SP em virtude do Programa Nacional de Transporte Escolar (Pnate) - Exercícios 2005 e 2009 e do Programa Brasil Alfabetizado (Bralf) - Exercícios 2006 e 2009, cujos prazos finais para as prestações de contas expiraram em 15/4/2006 (Pnate/2005) , em 1º/3/2007 (Bralf/2006) , em 15/4/2010 (Pnate/2009) e em 30/10/2010 (Bralf/2009) (peça 1, p. 5) .
30. Desse modo, não respondida a citação e não havendo outros elementos de prova nos autos, ainda que na fase interna da tomada de contas especial, resta a não comprovação da boa e regular aplicação dos recursos recebidos, bem como a prática de ato ilegal e ilegítimo consistente na omissão do dever de prestar contas, cabendo, assim, a condenação em débito e a aplicação da sanção de multa.
PROPOSTA DE ENCAMINHAMENTO
31. Diante do exposto, submetemos os autos à consideração superior, propondo:
a) em que pese devidamente oficiado em citação e audiência, conforme demonstrado no item 14 da presente instrução, o Sr. Emídio Pereira de Souza (CPF XXX.426.958-XX) , prefeito municipal de Osasco/SP, gestões 2005 a 2008 e 2009 a 2012, permaneceu silente, devendo ser considerado revel, nos termos do art. 12, §3º, da Lei 8.443/1992, dando-se prosseguimento ao processo;
b) julgar irregulares, nos termos dos arts. 1º, inciso I, 16, inciso III, alínea "a" e "c", da Lei 8.443/92 c/c os arts. 19 e 23, inciso III, da mesma Lei, e com arts. 1º, inciso I, 209, incisos I e III, 210 e 214, inciso III, do Regimento Interno/TCU, as contas do Sr. Emídio Pereira de Souza (CPF XXX.426.958-XX) , prefeito municipal de Osasco/SP, gestões 2005 a 2008 e 2009 a 2012, condenando-o ao pagamento das importâncias a seguir especificadas, atualizadas monetariamente e acrescidas dos juros de mora, calculadas a partir das datas discriminadas até a data do efetiva quitação do débito, fixando-lhe o prazo de quinze dias, para que comprove, perante o Tribunal, o recolhimento das referidas quantias aos cofres do Fundo Nacional de Desenvolvimento da Educação, nos termos do art. 23, inciso III, alínea "a", da citada lei;
	Valor do Débito (R$) 
	Data

	Pnate 2005 e 2009

	1.128,88
	5/5/2005

	1.128,88
	5/5/2005

	1.128,88
	1º/6/2005

	 9,94
	1º/5/2009

	9,94
	15/5/2009

	9,94
	4/6/2009

	29,84
	13/6/2009

	29,84
	15/6/2009

	29,84
	15/6/2009

	9,94 
	30/6/2009

	29,84 
	30/6/2009

	9,94 
	31/7/2009

	29,84
	31/7/2009

Bralf 2006 e 2009
	19.904,00
	8/8/2006

	16.064,00
	1º/10/2006

	16.064,00
	10/10/2006

	16.064,00
	2/11/2006

	36.143,99
	19/12/2006

	45.000,00
	28/9/2009

Valor atualizado do débito em 24/7/2019: R$ 474.049,79. Resultando do somatório entre o Saldo do débito (incluindo variação da SELIC) em 24/07/2019 R$ 332.977,33 e o Saldo dos juros em 24/07/2019 + R$ 141.072,46.
c) aplicar ao Sr. Emídio Pereira de Souza (CPF XXX.426.958-XX) , prefeito municipal de Osasco/SP, gestões 2005 a 2008 e 2009 a 2012, a multa prevista no art. 57 da Lei 8.443/92 c/c o art. 267 do RI/TCU, fixando-lhe o prazo de quinze dias, a contar da notificação, para que comprove perante o Tribunal (art. 214, III, a, do Regimento Interno do TCU) , o recolhimento da dívida aos cofres do Tesouro Nacional, atualizada monetariamente desde a data do acórdão que vier a ser proferido por este Tribunal até a do efetivo recolhimento, se paga após o vencimento, na forma da legislação em vigor;
d) autorizar, desde logo, a cobrança judicial das dívidas, caso não atendidas as notificações, na forma do disposto no art. 28, inciso II, da Lei nº 8.443/92;
e) autorizar também, desde logo, se requerido, com fundamento no art. 28, inciso I, da Lei 8.443, de 1992 c/c o art. 217, §§ 1º e 2º do Regimento Interno, o parcelamento das dívidas em até 36 parcelas, incidindo sobre cada parcela, corrigida monetariamente, os correspondentes acréscimos legais fixando- lhe o prazo de quinze dias, a contar do recebimento da notificação, para comprovar perante o Tribunal o recolhimento da primeira parcela, e de trinta dias, a contar da parcela anterior, para comprovar os recolhimentos das demais parcelas, devendo incidir sobre cada valor mensal, atualizado monetariamente, os juros de mora devidos, no caso do débito, na forma prevista na legislação em vigor, alertando o responsável de que a falta de comprovação do recolhimento de qualquer parcela importará o vencimento antecipado do saldo devedor, nos termos do § 2º do art. 217 do Regimento Interno deste Tribunal;
f) enviar cópia do Acórdão a ser prolatado, bem como do Relatório e do Voto que o fundamentarem ao Procuradoria da República no Estado de São Paulo, nos termos do § 3º do art. 16 da Lei 8.443/1992 c/c o § 7º do art. 209 do Regimento Interno do TCU, para adoção das medidas cabíveis;
g) enviar cópia do Acórdão que vier a ser proferido ao FNDE e ao responsável, para ciência, informando que a presente deliberação, acompanhada do Relatório e do Voto que a fundamenta, está disponível para a consulta no endereço www.tcu.gov.br/acordaos, além de esclarecer que, caso requerido, o TCU poderá fornecer sem custos as correspondentes cópias, de forma impressa."
É o Relatório.

não há.

Procurador Júlio Marcelo de Oliveira.

TOMADA DE CONTAS ESPECIAL. OMISSÃO NO DEVER DE PRESTAR CONTAS. CITAÇÃO. REVELIA. IRREGULARIDADE DAS CONTAS. DÉBITO E MULTA. CIÊNCIA. ARQUIVAMENTO.

TOMADA DE CONTAS ESPECIAL (TCE)

Secretaria de Controle Externo de Tomada de Contas Especial (SecexTCE).

Conforme consignado no Relatório precedente, esta Tomada de Contas Especial foi instaurada pelo Fundo Nacional de Desenvolvimento da Educação (FNDE) , em desfavor do Sr. Emídio Pereira de Souza, ex-prefeito municipal de Osasco-SP (gestões 2005 a 2008 e 2009 a 2012) , em face da omissão na prestação de contas quanto aos recursos repassados ao município de Osasco-SP em virtude do Programa Nacional de Transporte Escolar (Pnate) - Exercícios 2005 e 2009 e do Programa Brasil Alfabetizado (Bralf) - Exercícios 2006 e 2009, cujos prazos finais para as prestações de contas expiraram em 15/4/2006 (Pnate/2005) , em 1º/3/2007 (Bralf/2006) , em 15/4/2010 (Pnate/2009) e em 30/10/2010 (Bralf/2009) .
2.	A fase interna desta TCE obedeceu à regência normativa para a espécie e concluiu pelo dano ao erário no valor histórico de R$ 422.055,52, sob a responsabilidade do Senhor Emídio Pereira de Souza, conforme Relatório de Tomada de Contas Especial (peça 2, p. 68-71) , Relatório e Certificado de Auditoria (peças 2, p. 72-73) e Parecer do Dirigente do Controle Interno (peça 2, p. 74-75) . O pronunciamento ministerial respectivo consta da peça 2, p. 76.
3.	No âmbito deste Tribunal, o responsável foi regularmente citado pela omissão no dever de prestar contas e pelas demais irregularidades indicadas nas instruções técnicas, mas não compareceu aos autos. A SecexTCE, inclusive, registrou no item 20 (peça 28) que "a citação do responsável se deu em endereços provenientes de pesquisas de endereços realizadas pelo TCU (vide parágrafo 14 acima) , de forma bastante zelosa, porquanto, apesar do sucesso de realizar a citação em endereço constante nos sistemas CPF da Receita e Sisobi (peças 3-4) , também oficiou em endereços alternativos, conforme pesquisa averbada à peça 11. A entrega do ofício citatório em diversos endereços, inclusive o residencial, ficou comprovada".
4.	Ante isso, o responsável deve ser considerado revel, sem óbice ao prosseguimento ao processo, nos termos do art. 12, § 3º, da Lei 8.443/1992.
5.	Do exame empreendido com base nos elementos trazidos aos autos, não foi possível constatar a boa e regular aplicação dos recursos públicos recebidos e geridos.
6.	Entretanto, é de se ressaltar que, conforme apontado pela SecexTCE, "ocorreu a prescrição PARCIAL da pretensão punitiva. Conforme se observa no item 13, os recursos foram recebidos nos anos de 2005, 2006 e 2009. Tendo a citação se aperfeiçoado em 10/8/2018 (peça 10) , tão somente a omissão na prestação de contas dos recursos recebidos em 2009 podem gerar sanção, para os demais a prescrição se aperfeiçoou entre 2015 e 2016".
7.	Com essas observações, uma vez que não vieram aos autos elementos capazes de demonstrar a aplicação dos recursos repassados pelo órgão concedente e inexistindo elementos que demonstrem a boa-fé do responsável, entendo que as presentes contas devem ser julgadas irregulares condenando-se o responsável pelo débito apurado, além de aplicar-lhe a multa prevista no art. 57 da Lei 8.443/1992, cujo valor, em face do montante atualizado do débito, considerada a prescrição parcial, fixo em R$ 8.000,00 (oito mil reais) . 
8.	Com fundamento no art. 16, § 3º, da Lei 8.442/1992, deve ser remetida cópia dos autos ao Procurador-Chefe da Procuradoria da República no Estado de São Paulo, para as providências que entender cabíveis.
Ante o exposto, VOTO no sentido de que o Tribunal adote a deliberação que ora submeto à apreciação deste Colegiado.
TCU, Sala das Sessões Ministro Luciano Brandão Alves de Souza, em 10 de março de 2020.
AROLDO CEDRAZ 
Relator